【裁判字號】    91,訴,1060
【裁判日期】    920710
【裁判案由】    重利等
【裁判全文】
臺灣板橋地方法院刑事判決                        九十一年度訴字第一六號
    公  訴  人  臺灣板橋地方法院檢察署檢察官
    被      告  未○○
                巳○○
                乙○○
                丙○○
                子○○
右列被告因重利等案件，經檢察官提起公訴（八十九年度偵字第一八六三○號、第一
九二二二號），本院判決如左：
    主  文
未○○、巳○○共同以乘他人急迫貸以金錢，而取得與原本顯不相當之重利為常業，
各處有期徒刑肆月，如易科罰金，均以參佰元折算壹日。
扣案之空白本票拾參本，均沒收。
未○○、巳○○其餘被訴妨害自由、恐嚇部分均無罪。
乙○○、丙○○、子○○均無罪。
    事  實
一、未○○、巳○○二人係夫妻關係，共同基於常業重利之犯意，自民國八十七年十
    一月間起，在嘉義市○○路○段三四六巷二十七號住處，由巳○○負責出資及記
    帳業務，未○○負責放款及收息業務，二人共同趁他人急迫、輕率或無經驗之際
    ，貸款予他人而收取重利，借款人每借新台幣（下同）一萬元，月息十分至十五
    分，即每月須繳納一千元至一千五百元不等之利息（約每萬元年息為一萬二千元
    至一萬八千元，年利率為百分之一百二十至一百八十），先後借款予申○○、壬○○（原名張秀玉）夫妻、寅○○（原名陳通雄）及其他不特定之人，而收取與
    本金顯不相當之重利，並均以之為常業。嗣八十九年九月二十六日、二十七日，
    二人與申○○、壬○○因催討債務發生妨害自由、恐嚇糾紛，警方據報前往搜索
    未○○位於嘉義市○○○街三十四號七樓之一住處，扣得未○○、巳○○所有本
    票一百一十八張、支票十張、空白本票十三本、款項借用證二十二張、帳冊十一
    本、帳單二張、傳真帳單紙五張、身分證二枚、駕照一枚、身分證影本十一張、
    駕照影本一張及通訊簿一本等物。
二、案經申○○、壬○○、辛○○及辛○○之配偶張秀切訴由臺北縣政府警察局三重
    分局報請台灣板橋地方法院檢察署檢察官偵查起訴。
    理  由
壹、有罪部分即被告未○○、巳○○犯常業重利罪部分：
一、訊據被告未○○、巳○○固坦承有借款予告訴人申○○、壬○○、寅○○及其他
    親友等情事，惟矢口否認涉有常業重利犯行，均辯稱：有些有收利息，有些沒有
    利息，借十萬元，一個月利息為一千五百元，扣案之本票有些是死會錢，其中余
    萬福、寅○○、董秀春、癸○○部分係會錢，借一百四十萬元給申○○，利息是
    每月每十萬元一千五百元，借貸之資金係二人所有的，彼此都有商量，扣案之身
    分證影本、正本、駕照等係借錢時伊要求借款人留下影本，伊沒空就先放著云云
    。
二、經查，
    (1)被告未○○於警詢時供稱：「申○○夫妻向伊借一百四十萬元，每月要支付伊
      十五分利息，因為他們向地下錢莊借三十分利息，無法支付，遂向伊借款，自
      願付伊十五分利息」、「自八十七年間起開始借錢予他人賺取利息」等語（見
      八十九年度偵字第一八六三○號偵查卷第二十一頁背面、第二十四頁背面），
      於偵查中供稱：「有借錢給張秀玉，共一百四十萬元，從八十七年開始借到八
      十九年，借他利息十五分，每萬元每月利息一千五百元」、「其他人有的沒有
      利息，利息是他們自己給伊的，在嘉義住處借的，都是收十五分利息」等語（
      見該偵查卷第九十九頁及第一零二頁背面）。是被告未○○於警詢、偵查時均
      坦承收取之利息係每月十五分，每萬元每月一千五百元不諱，核與告訴人申○○於偵查中陳稱：「伊太太壬○○（原名張秀玉）與伊一起向未○○借錢，伊
      從八十八年開始向他借二十萬元陸續借的，利息每萬元每月一千五百元」等語
      （見該偵查卷第一百二十五頁）、告訴人壬○○於警詢時陳稱：「伊姐夫辛○○八十八年五月間向伊調借現金，但伊本身沒有，所以向未○○以月息十五分
      利借三十萬元，後再借四十五萬元，每月利息約十萬元」等語（見該偵查卷第
      四十八頁背面）、於偵查中陳稱：「伊向未○○借錢，八十七年底開始向他陸
      續借七十五萬元，利息每月十五分，每月利息一千五百元，陸續有還錢再借錢
      ，目前尚欠七十五萬元，這筆錢係辛○○所用，伊再付利息」等語（見該偵查
      卷第一百二十三頁背面）、證人寅○○（原名陳通雄）於偵查中陳稱：「伊於
      八十九年五月改名為寅○○，沒有向未○○借錢，卷付本票係會錢，他擔任會
      頭，伊參加他的互助會」、「八十八年簽發之本票應係票期前一個月向他借的
      ，在嘉義借的，利息每萬元每月一千元，但他有時看伊辛苦，也不收利息，約
      付四、五次利息，八十九年的本票是會錢，並非借款」等語（見該偵查卷第一
      百二十三頁背面、第一百二十四頁）相符。
    (2)且據被告二人均供認告訴人申○○、壬○○夫婦供積欠約一百四十萬元，惟在
      被告二人住處所查獲之告訴人申○○簽發之四張款項借用證，其金額合計為八
      萬元，而同一時地查獲告訴人申○○簽發之本票，共計有十四張，金額總計二
      十一萬（附於該偵查卷第五十三頁至五十五頁），告訴人壬○○所簽發之本票
      九張，其金額合計為二百萬元（附於該偵查卷第七十頁至七十一頁），告訴人
      壬○○簽發（發票人為夢喚服飾店、張秀玉）之五張支票，其金額合計為八十
      五萬元（附於該偵查卷第八十三頁至八十四頁），上開本票、支票金額合計為
      三百零六萬元，與告訴人申○○、壬○○所借之本金金額顯不相符而增加約一
      倍之金額，足認被告二人顯有收取高達每萬元月息一千五百元之顯與本金不相
      當之重利，雖告訴人申○○於本院時改稱：八十七年起陸續借，共計一百四十
      萬元，利息每十萬元一千五百元利息，每月算一次利息等語，惟此應係告訴人
      申○○事後迴護被告未○○、巳○○之詞，應不足採為對被告有利之認定，復
      有告訴人申○○、壬○○及借款人戊○○、寅○○所簽發之本票、告訴人壬○○所簽發之支票及空白本票十三本、款項借用證、帳冊、帳單、借款人身分證
      、駕照、身分證影本、駕照影本等物扣案可證。被告二人所辯，顯係事後卸責
      之詞，不足採信。綜上所述，本案事證已臻明確，被告未○○、巳○○之犯行
      洵堪認定，自應依法論科。
三、核被告未○○、巳○○所為，均係犯刑法第三百四十五條之常業重利罪。起訴書
    雖認被告未○○、巳○○亦有借款予戊○○、甲○○、丁○○、董秀春、龔之雯
    、卯○○、午○○、癸○○、辰○○、丑○○、己○○及余萬福等人，並收取重
    利之犯行，惟據本件卷內證據或尚無法證明有借款關係，或雖有借貸關係惟無證
    據證明有收取重利之情事，是公訴人起訴認此部分亦涉常業重利顯有誤會，惟該
    部分若成立犯罪則與前開論罪科刑之犯罪事實有實質上一罪之關係，故不另為無
    罪之諭知，附此敘明。被告未○○、巳○○所為上開犯行，彼此間有犯意聯絡及
    行為分擔，應論以共同正犯。爰審酌被告未○○、巳○○貪圖一已之私利，利用
    告貸人之急迫盤剝月息百分十至十五之利息、營業期間、所生危害及渠等之品行
    、智識程度、犯罪後態度等一切情狀，分別量處如主文所示之刑，並均諭知易科
    罰金之折算標準（被告未○○、巳○○所犯刑法第三百四十五條之常業重利罪，
    其法定最重本刑為五年以下有期徒刑，依行為時之刑法第四十一條之規定，原不
    得易科罰金，惟其行為後之刑法第四十一條業於九十年一月十日修正公布，於同
    年月十二日生效，而修正後之刑法第四十一條第一項係規定：「犯最重本刑為五
    年以下有期徒刑之罪，而受六個月以下有期徒刑或拘役之宣告，因身體、教育、
    職業、家庭之關係或其他正當事由，執行顯有困難者，得以一元以上三元以下折
    算一日。但確因不執行所宣告之刑，難收矯正之效，或難以維持法秩序者，不在
    此限。」，修正後之刑法第四十一條第一項之規定，將原得易科罰金者之範圍，
    由僅限於犯最重本刑為三年以下有期徒刑之罪擴大至犯最重本刑為五年以下有期
    徒刑之罪，二相比較，修正前即行為時之規定，尚非有利於行為人，是自應依刑
    法第二條第一項前段之規定，適用裁判時之法律即修正後刑法第四十一條第一項
    前段之規定，而對被告未○○、巳○○所宣告之有期徒刑均諭知如易科罰金之折
    算標準），以資懲儆。
四、扣案之空白本票十三本，係被告未○○、巳○○預備供犯常業重利罪所用之物，
    且係被告未○○、巳○○所有之物，業據其供明無訛，爰依刑法第三十八條第一
    項第二款之規定，宣告沒收；至於扣案之本票一百十八張、支票十張，其等記載
    之金額均包含合法之借貸本金及利息，扣案之款項借用證二十二張、帳冊十一本
    、帳單二張，亦包含合法借貸關係之記載，而無法區分何部分係供犯罪所用之物
    ，是尚難依前開沒收之規定宣告沒收；另扣案之借款人身分證二枚、駕照一枚、
    身分證影本十一張、駕照影本一張，係借款人提供予被告之身分資料，並非被告
    等所有，故就該等物品爰不予宣告沒收；而扣案之傳真帳單紙五張、通訊簿一本
    ，則無證據證明與本件犯罪有關，亦不為沒收之諭知，均附此敘明。
貳、無罪部分即被告未○○、巳○○、乙○○、丙○○、子○○涉妨害自由、恐嚇罪
    部分：
一、公訴易旨略以：被告未○○、巳○○為催討欠款，竟夥同與之有共同犯意連絡之
    被告乙○○、丙○○、子○○及另二名年籍姓名不詳綽號香腸及阿聰男子，共同
    基於妨害自由之概括犯意，於八十九年九月二十六日二十三時許，約申○○、壬○○在臺北縣新莊市○○路大漢橋下見面後，即強押申○○及壬○○二人上車而
    妨害其行動自由，旋即前往臺北縣泰山鄉○○路口附近乙○○友人住處，由未○○出示一支狀似手槍之物品，恐嚇申○○、壬○○稱：「看你們二人那一個保險
    額度較高？還是你們二人每人吃一顆子彈，那二百多萬元（債務）就這樣扯平了
    。」等語，致申○○、壬○○二人心生畏懼而足生危害於安全，申○○遂允諾找
    他人代為清償債務。未○○等人再將申○○、壬○○二人帶往臺北縣新莊市○○
    路皇朝汽車旅館住宿，以避免其逃跑，並由未○○夫婦與子○○共同看守申○○
    夫婦二人。次日即八十九年九月二十七日十時三十分許，申○○帶同未○○等人
    前往其姐夫辛○○所經營位於臺北縣三重市○○街四十六號一樓服飾店，未○○
    並在上址店內恐嚇辛○○稱：「如不代申○○夫婦還錢，申○○夫婦就會不見。
    」等語，並夥同乙○○、丙○○二人強行押走辛○○而妨害其行動自由，並押往
    臺北縣土城市○○路三十九巷二號合統法律事務所，由辛○○簽發十二張金額共
    二百六十二萬五千元之本票及協議書後，辛○○、申○○及壬○○等人始被釋放
    。嗣警方據報前往搜索未○○位於嘉義市○○○街三十四號七樓之一住處，扣得
    未○○、巳○○所有本票一百一十八張、支票十張、空白本票十三本、款項借用
    證二十二張、帳冊十一本、帳單二張、傳真帳單紙五張、身分證二枚、駕照一枚
    、身分證影本十一張、駕照影本一張及通訊簿一本等物，並在乙○○位於嘉義市
    ○○○街七十六號五樓之一扣得傳真帳單二十二張及帳本二本等物。因認被告未
    ○○、巳○○、乙○○、丙○○、子○○均涉犯刑法第三百零二條第一項之妨害
    自由罪嫌及刑法第三百零五條之恐嚇罪嫌，被告五人間均為共同正犯。
二、按犯罪事實應依證據認定之，無證據不得推定其犯罪事實；又不能證明被告犯罪
    者，應諭知無罪之判決；刑事訴訟法第一百五十四條、第三百零一條第一項分別
    定有明文。又犯罪事實之認定，應憑真實之證據，倘證據是否真實尚欠明確，自
    難以擬制推測之方法，為其判斷之基礎；而認定犯罪事實之證據係指足以認定被
    告確有犯罪行為之積極證據而言，該項證據自須適合於被告犯罪事實之認定，始
    得採為斷罪資料（參照最高法院五十三年臺上字第六五六號、二十九年上字第三
    一○五號判例）。且刑事訴訟上證明之資料，無論其為直接或間接證據，均須達
    於通常一般之人均不致有所懷疑，而得確信其為真實之程度，始得據為有罪之認
    定，若其關於被告是否犯罪之證明未能達此程度，而有合理懷疑之存在，致使無
    從形成有罪之確信，根據「罪證有疑，利於被告」之證據法則，即不得遽為不利
    被告之認定（參照最高法院七十六年臺上字第四九八六號判例）。其以情況證據
    （即間接證據）斷罪時，尤須基於該證據在直接關係上所可證明之他項情況事實
    ，本乎推理作用足以確證被告有罪，方為合法，不得徒憑主觀上之推想，將一般
    經驗上有利被告之其他合理情況逕予排除（參照最高法院三十二年上字第六十七
    號判例）。又告訴人之告訴，係以使被告受刑事訴追為目的，是其陳述是否與事
    實相符，仍應調查其他證據以資審認（參照最高法院五十二年臺上字第一三○○
    號判例）。
三、公訴人認被告五人犯前開妨害自由、恐嚇犯行，無非係以告訴人申○○、壬○○
    辛○○、張秀切之指訴，並有如起訴書犯罪事實欄所列物品扣案足資佐證為其論
    斷依據。訊據被告未○○、巳○○、乙○○、丙○○、子○○均否認涉有有妨害
    自由、恐嚇之犯行，被告未○○辯稱：八十九年九月二十六日是申○○先打電話
    給伊，問伊乙○○的電話號碼，伊當時還在高速公路，伊給他電話號碼後，由他
    自己與乙○○聯絡，伊是出來玩順便談清償借款之事情，先去吃海產，因為太晚
    ，所以提議先睡旅館，借申○○一百四十萬元，辛○○係申○○之姐夫，他欠申
    ○○錢，當天申○○說要還伊錢，他說他姐夫辛○○要還他錢，所以伊等去辛○○家找他，後來伊與申○○、張秀玉、辛○○去合統法律事務所，其餘之人都在
    伊姐夫余萬福家中休息，申○○說辛○○要還二百六十二萬五千元，扣除一百四
    十萬元剩餘部分要還申○○等語。被告乙○○辯稱：當天申○○打電話給伊，請
    伊為借款之調解人，約十一點在大漢橋見面，伊請丙○○開車載伊過去，到了之
    後，因為不能站著講話，就到朋友詹桂美位於新莊之家中，伊就找未○○過來與
    申○○夫妻談，伊沒有注意他們談的內容，談好後，他們說肚子餓，伊就帶他們
    下去吃東西，吃完後，申○○夫婦、未○○夫婦、丙○○、子○○就去投宿，第
    二天未○○打電話給伊說他台北路不熟，叫伊開車，丙○○開自己的車，除子○○外，伊等就開車到辛○○家裡，申○○、未○○夫婦到了之後，伊就在等，後
    來申○○與未○○夫婦去律師事務所，之後伊等就離開了，在伊住處扣得之傳真
    資料係在電腦網路玩遊戲之紀錄等語。被告丙○○辯稱：伊為未○○之朋友，與
    子○○係來台北玩，到了某一地點，子○○就與巳○○同車，伊與乙○○就到大
    漢橋下，是乙○○拜託伊一起去找申○○，伊沒有下車，他們好像有打電話給未
    ○○，之後到乙○○朋友家，才碰到未○○，一起到台北的還有朋友「香腸」、
    「阿通」，他們沒有地方住，就與伊等一起住皇朝旅社，第二天醒來他們就離開
    了等語。被告子○○辯稱：伊係來台北玩的，因丙○○不在，伊就與巳○○一起
    去乙○○朋友家等語。
四、經查，
  (1)本件雖據告訴人申○○於警詢指稱：「八十九年九月二十六日二十三時許，乙○○約伊及伊太太張秀玉在新莊市大漢橋下談債務問題，伊及伊太太依約前往，當
    時除乙○○外尚有丙○○及另外二人，像是道上混的兄弟，乙○○要伊夫婦倆與
    他前往他住處談，伊本不想上車，但當時情況由不得伊不要，若是回答不要，會
    被強拉上車，伊因害怕，所以就上車了。當時丙○○開車開到泰山腳下二省道與
    明志路口附近一間公寓，係乙○○之朋友的，當時未○○拿來一支槍往桌子上一
    放，問伊說『這支是真的還是假的』，然後將彈匣拆下來給我看，然後再裝上去
    ，伊有看到彈匣內有子彈，然後未○○順手拿一塊布蓋住那支槍，問伊『從去年
    七十五萬元到現在變成二百多萬元都不跟我們處理，你們夫妻躲在台北，以為我
    們找不到，看你們二人那一個保險額度較高，還是你們二人每人吃一顆子彈，那
    二百多萬就這樣扯平了。』，未○○講話時不時以手在該用布蓋住之槍的旁邊敲
    擊，讓伊二人心裡害怕。那支槍與警用手槍很像，是黑色的而且整支是鐵的，未
    ○○將彈匣拆下來時，裡面所裝之子彈為銅色的，依伊曾當兵之經驗，該支槍絕
    對是真的，況且當時丙○○有在把玩該槍，將彈匣拿下時還將槍的滑套與槍身分
    開然後再將該槍組合完成。後來未○○之妻巳○○將該槍收起來放在她所背的黑
    色皮包裡面。當天晚上伊等在新莊市○○路的皇朝汽車旅館過夜，因為他們有槍
    且又派人看守，所以無法逃跑。隔日約九時許離開旅館前往辛○○經營之服飾店
    ，約半小時到達，乙○○、丙○○與另一名身高一百七十公分之人共同將辛○○
    帶走，當時是到合統律師聯合事務所簽立本票，由庚○○先生承辦，辛○○共簽
    立十二張本票，從八十九年十月二十日起算，每期二十一萬八千七百五十元，共
    二百六十二萬五千元。因伊曾經代替辛○○向未○○借錢，八十八年二月十五日
    借三十萬元，八十八年五月十日借二十五元，八十八年五月二十日借二十萬元，
    總計七十五元，至今卻變成之債務。未○○向辛○○說：『今天至少要拿十萬元
    現金出來，否則就是不放人。』，後來辛○○託公司會計先匯五萬元至庚○○帳
    戶，再由庚○○取到匯款後，扣除律師費，再拿四萬五千元給未○○。」等語（
    見該偵查卷第四十四頁至四十七頁），及壬○○於警詢時指稱：「未○○於八十
    九年九月二十六日二十三時許時打電話給伊先生，要求伊先生打電話給其朋友乙○○，對方要求在台北縣華江橋下處理債務問題，伊先生先過去，之後約凌晨零
    時許伊先生再載伊過去，乙○○說在外面說話不方便，叫伊等上他們的車，載到
    一處公寓內，乙○○稱欠他們公司七十五萬元一定要處理，隨即乙○○就把狀似
    手槍的東西放在桌上，說如不處理伊姊夫辛○○，就是要處理掉伊和伊先生。並
    要伊簽立切結書聲明該筆債務係辛○○所積欠和我無關。隨後他們就帶伊等到三
    重一家賓館睡覺，並有人看住。乙○○說如果不把債務處理好，他們要把伊孩子
    捉走，伊非常怕，才帶他們去伊姊夫公司，他們以言語恐嚇伊姊夫辛○○處理債
    務，由未○○、伊及伊丈夫、辛○○共乘計程車到律師事務所，辛○○簽立切結
    書聲明該筆債務願承擔，又要求簽立二百多萬元的本票並由律師公證，未○○等
    才願意放我們回去。」等語（見該偵查卷第四十八頁至第四十九頁）。
  (2)惟告訴人申○○於偵查即改稱：「八十九年九月二六日晚上是丙○○、乙○○、
    子○○與伊約在大漢橋下見面，乙○○與伊談如何還錢問題，丙○○與子○○在
    旁邊沒有說話，他們叫伊要找太太出來，伊就自己騎機車去在壬○○出來，後來
    讓他們載到泰山鄉○○路房屋，伊是自願上車的，他們沒有強押伊，在明志路時
    有看到槍放在桌上，用布包起來，但不知是真是假，他們也沒說要怎樣，並無恐
    嚇要給伊等吃子彈。不知道是誰把槍收起來，去汽車旅館時被告並無對伊強押。
    因伊等說好第二天要去找辛○○，所以去睡旅館。未○○並無強押辛○○到陳化
    義律師事務所。」、「雙方在律師事務所協議時，未用暴力、氣氛和諧，但伊沒
    有簽名，直接將債務轉給辛○○」等語（見該偵查卷一百二十五頁背面至一百二
    十六頁、第一百四十一頁），於本院訊問時證稱：「（問：八十九年九月二十六
    日與壬○○為何在大漢橋那）是伊太太的姊夫辛○○欠壬○○一百二十萬元，壬○○欠被告蘇錢，當時辛○○說要還伊太太錢，伊在前一天就連絡未○○，約乙○○是想請乙○○做調解，因為以前辛○○都食言過。到了以後，乙○○本來要
    去辛○○家裡，因為很晚了，伊等就到汽車旅館去，他們沒有強迫伊。（問：壬○○何時去大漢橋那）一起去的。乙○○說這事與壬○○有關，伊就帶壬○○到
    大漢橋下，後來乙○○說到明志路他朋友那去談，伊夫妻二人都願意去的。（問
    ：提示八十九年偵字一八六三○號，為何在警訊中說我本來不想上車．．．．我
    因為害怕才上車等語《提示並告以要旨》那時是伊太太及伊姊夫叫伊這樣講。（
    問：有無一起到明志路）未○○是自己到明志路，到明志路住處的主人，阿仁稱
    那女子「姊仔」, 那時在談錢如何還。（問：這期間，未○○有無拿一把槍，說
    到這支是真的還是假的《提示並告以要旨》是在伊上廁所後出來，伊就看到桌上
    有一個布蓋著一個東西，很像槍，但未○○並沒有講像伊在警訊中說的那些話，
    後來未○○說要請伊吃海產，伊等全部的人就一起去吃海產。（問：找辛○○目
    的）看辛○○如何還錢，伊與未○○及伊太太進入辛○○的服飾店內，巳○○、
    乙○○、丙○○都在外面等，辛○○說好，伊等就找律師。（問：辛○○承認給
    未○○多少錢）二百多萬。（問：只欠你一百多萬，為何要還未○○二百多萬）
    我不知道如何算。」等語（見本院九十一年八月八日訊問筆錄）。告訴人壬○○
    於於偵查中亦改稱稱：「被告在大漢橋下時並無對伊強押或妨害自由。在明志路
    時有看到槍放在桌上，用布包起來，但不知是真是假，他們也沒說要怎樣，並無
    恐嚇要給伊等吃子彈。不知道是誰把槍收起來，去汽車旅館時被告並無對伊強押
    。未○○並無強押辛○○到陳化義律師事務所。」、「雙方在律師事務所協議時
    ，未用暴力、氣氛和諧，但伊沒有簽名，直接將債務轉給辛○○」等語（見該偵
    查卷一百二十五頁背面至一百二十六頁、第一百四十一頁）
  (3)綜上，本件告訴人申○○、壬○○與被告未○○、巳○○有借貸關係，而告訴人
    申○○、壬○○尚積欠借款未還一情，亦據渠等陳稱屬實，是告訴人申○○、壬○○與被告未○○、巳○○有利害關係，告訴人申○○、壬○○事後又均翻異前
    述，前後指述不一，本院已無法直接審理檢視其警詢時所為不利於被告等之指述
    是否屬實，復無其他證據證明告訴人申○○、壬○○所述與真實相符，自不能排
    除其並未據實陳述之可能性，且本件並未查獲到任何槍枝或類似槍枝之物，既有
    此項缺陷存在，是告訴人申○○、壬○○前開警詢指述，尚難採信，而無法依告
    訴人申○○、壬○○之警詢指述為被告等犯罪事實之認定基礎。
  (4)且證人庚○○於本院訊問時證稱：「（問：八十九年九月二十七日當時是否在陳
    化義律師所開合統法律事務所工作）是，我擔任法務助理的工作。（問：在座被
    告見過何人）只有未○○及一對夫妻及辛○○。（問：當時律師有無在場）當時
    他不在，後來我有報告。（問：未○○是以何事來委託你）他們當時來事務所時
    說已協議好，請事務所幫他寫協議書，協議書的內容是未○○與辛○○告訴我。
    （問：在紀錄協議書內容過程中，辛○○是否有爭執協議書的內容）沒有爭執。
    （問：過程中，辛○○有無否認債務不是由他來負擔或債務金額）當時他並沒有
    爭執。（問：壬○○夫婦在協調中有無對金額有所爭執）最先辛○○還未跟我談
    協議書內容前，申○○夫妻二人就先告訴我債務的原委，是說先前辛○○有簽發
    本票給申○○，申○○也有拿本票給我看，我並且問申○○是否真的，當時辛○○在旁邊並沒有說話，本票上的面額總計的金額大於未○○所講關於協議的債務
    金額，我就讓他們四人當場協議。（問：前述經過，你是否知道申○○與辛○○
    之間有無債務關係）債務、債權關係是存在未○○與辛○○之間，申○○拿出本
    票時，是說辛○○欠未○○的錢，所以我當時並無認為辛○○有欠申○○夫妻金
    錢。（問：他們四人協議過程情形？之間態度如何）未○○並沒有惡形惡狀，也
    沒有口出惡言，而未○○是直接辛○○在協議債務。申○○夫妻在場是幫未○○
    與辛○○協議。（問：辛○○在協議過程中，有無爭執）債務金額確實在當場有
    協商，但現場並沒有就辛○○的債權人是未○○或申○○夫妻有所爭執。（問：
    在現場時，辛○○有無何動作表示要走而被未○○或申○○勸）在言語上並沒有
    表示不協商要走的意思，在動作上也沒有看出來他有不協商要走的意思。（問：
    協商過程中，辛○○有無打電話）不記得。（問：是否知悉他們債務關係的性質
    如何）債務、債權關係的性質不清楚，他們並沒有講，他們只是就債務來協議。
    （問：前述所言，在協議時，辛○○有拿本票出來，當時本票上有無記載受款人
    為何人）我有看，但並沒有記載受款人。（問：提示八十九偵字一八六三０號卷
    內第五十一頁，是否為當場簽發之本票）對。簽發完之後，辛○○是直接交給未
    ○○。（問：本件報酬）一萬元。（問：如何入帳）當天協議結果是辛○○當場
    清償五萬元給未○○，因為他們沒有帶現金，因我的費用是一萬元，我就請辛○○匯款五萬元到我的帳戶內，辛○○就打電話給別人，請別人幫他電匯，後來就
    領五萬元出來，並且將四萬元給未○○，給付時，申○○與辛○○都在場，未○○主動說要支付的這個報酬，並沒有協商。（問：整個過程中，申○○與辛○○
    有無表示是受到未○○的威協或表情恐懼）沒有。（問：當時在現場，他們談話
    過程中，辛○○有無表示是欠申○○的錢，而不是欠未○○的錢）他們四位並沒
    有談到，所以我在請辛○○在簽發本票時，直接請他記載未○○。」（見本院九
    十一年十一月二十一日訊問筆錄），是證人庚○○亦無法證明被告等有公訴人及
    告訴人所指述之犯行。
  (5)而告訴人辛○○雖於警詢時指稱：「八十九年九月二十七日十時三十分許，在伊
    經營之『錸錞服飾有限公司』（北縣三重市○○街四十六號一樓），詢問伊有無
    欠伊小姨子錢，伊說有，過了半小時，有一男子進入伊公司，又過半小時，又有
    三名男子進入公司，後於十二時許，他們要伊去律師事務所簽本票，伊就被他們
    控制住，被他們以車子載走，歹徒其中一人為未○○，連同另四名歹徒伊不認識
    ，該五人係伊小姨子張秀玉及其先生申○○帶未○○及另四名歹徒來公司的，他
    們到公司就很兇，未○○還拍打桌子說：『我公司借你這條錢，不怕你不還』『
    如我不還錢，我小姨子張秀玉及申○○就會不見』伊看他們很兇，害怕會對伊不
    利就被他們控制住被押上車，當時歹徒三人押著伊乘坐ＨＤ─二七一三號白色自
    小客車，未○○及另一歹徒、張秀玉、申○○乘坐一部深藍色轎車，跟在後面，
    先押到土城市○○路○段二十三巷某屋子二樓，門號沒注意，有伊男子在巷口等
    ，二部車到時，該男子就帶伊等進入，共九人，要伊答應償還二百六十二萬五千
    元，伊看他們人多勢眾，不敢反抗而答應，然後未○○、張秀玉、申○○押著伊
    ，攔計程車四處尋找律師事務所，後來找到土城市○○路三十九巷二號，與未○○簽立協議書，開立十二張本票給未○○，伊不認識未○○他們，沒有財務糾紛
    ，簽完本票，伊等四人在坐計程車返回學府路，申○○稱行動電話被歹徒扣住，
    張秀玉、申○○跟未○○至二樓拿手機，伊在巷口等，等他們下樓後，伊等三人
    在較計程車返回公司，未○○在學府路之住宅內說：『處理這事情，動用這麼多
    兄弟，叫伊先匯五萬元到郵局庚○○戶內』，於是伊就叫公司會計匯款，張秀玉
    、申○○可能被未○○逼的走投無路，行動被控制才帶歹徒他們來伊公司求助」
    等語（見該偵查卷第四十頁、四十二頁至四十三頁），另告訴人即辛○○之妻張
    秀切於警詢時指述稱：「伊先生辛○○在公司被人強行帶走，歹徒有四人，駕駛
    一輛國瑞牌自小客白色車號ＨＤ─二七一三號，對方因與伊妹妹張秀玉有債務糾
    紛，伊妹妹無法清償債務而牽連到伊先生，之到其中一名叫未○○，他們於十時
    三十分許到公司找伊先生，他們要伊先生拿錢出來，不然就開支票或簽本票，伊
    先生不從，在十二時許他們就在伊先生兩邊，其中有一人搭肩將伊先生強行帶上
    一部國瑞白色小客車。沒有看到他們拿任何器械，未○○曾打電話叫伊先銷案，
    等伊先生簽了本票就放他走。」等語（見該偵查卷第四十一頁）。
  (6)惟查，被告等五人均否認告訴人辛○○、張秀切前開指述，告訴人辛○○、張秀
    切經本院多次傳拘均未到庭，本院無法直接調查檢視渠等警詢指述之真實性，而
    本件告訴人辛○○、張秀切夫妻雖否認與被告未○○、巳○○有財務糾紛，惟告
    訴人辛○○有積欠另一告訴人壬○○借款而未還一情，此據告訴人辛○○於警詢
    時自認無誤，而告訴人申○○、壬○○又積欠被告未○○、巳○○借款，且告訴
    人辛○○於前開警詢中指述另一告訴人申○○、壬○○亦有參與強押伊之行動，
    此與告訴人申○○、壬○○前開警詢時之指述即不一致，顯見告訴人辛○○、張
    秀切與告訴人申○○、壬○○、被告未○○、巳○○間暨有債權債務之對立利害
    關係，復無其他證據證明告訴人辛○○、張秀切警詢指述與真實相符，自不能排
    除其並未據實陳述之可能性，是告訴人辛○○、張秀切之前開警詢指述尚難採為
    對被告等不利認定之唯一依據。
五、告訴人申○○、壬○○就所指訴遭妨害自由、恐嚇情事，前後指訴已見相歧而存
    瑕疵，復衡量告訴人申○○、壬○○、辛○○及張秀切與被告未○○、巳○○有
    債權債務糾紛，係處於相對立之地位，是告訴人等所為之指訴即難遽予採信。本
    件尚乏其他關於被告等五人涉犯妨害自由、恐嚇之明確證據相互配合，而本件扣
    案證物係前開被告未○○、巳○○犯常業重利罪之相關證物，被告乙○○住處所
    查獲之傳真帳單二十二張及帳本二本等物，均與此部份妨害自由、恐嚇犯行無關
    ，是要難憑告訴人等之指述及扣案證物而認被告等五人涉有被訴之妨害自由、恐
    嚇犯行。從而，被告未○○、巳○○、乙○○、丙○○、子○○所辯並非全然無
    足採信，公訴人認被告等涉犯恐嚇罪行，所為之舉證，尚不足為被告未○○、巳
    ○○、乙○○、丙○○、子○○有罪之認定，即有合理之懷疑有，而不足形成有
    罪之確信；此外，本院復查無積極證據足資證明被告未○○、巳○○、乙○○、
    丙○○、子○○涉犯此一妨害自由、恐嚇罪行，揆諸前開說明，自應就此部分為
    被告未○○、巳○○、乙○○、丙○○、子○○無罪之諭知。
據上論斷，應依刑事訴訟法第二百九十九條第一項前段、三百零一條第一項前段，刑
法第二十八條、第三百四十五條、第二條第一項前段、第四十一條第一項前段、第三
十八條第一項第二款，罰金罰鍰提高標準條例第一條前段、第二條，判決如主文。
本案經檢察官楊四猛到庭執行職務
中      華      民      國    九十二    年      七      月      十      日
                                  臺灣板橋地方法院刑事第四庭
                                          法  官  陳  明  珠
右正本證明與原本無異。
如不服本判決，應於判決送達後十日內，向本院提出上訴狀。
                                          書記官  陳  慧  儷
中      華      民      國    九十二    年      七      月      十      日
附錄本案論罪科刑法條全文：
刑法第三百四十五條
以犯前條之罪為常業者，處五年以下有期徒刑，得併科三千元以下罰金。


司法院資訊處製作；財團法人民間司法改革基金會備份。
